【裁判字號】    97,易,488
【裁判日期】    980430
【裁判案由】    恐嚇
【裁判全文】
臺灣新竹地方法院刑事判決               97年度易字第488號
公  訴  人  臺灣新竹地方法院檢察署檢察官
被      告  戊○○
                    巷166號.
選任辯護人  王志陽律師
            蘇明淵律師
            謝孟儒律師
上列被告因恐嚇案件，經檢察官提起公訴（96年度偵字第3778號
），本院判決如下：
    主  文
戊○○無罪。
    理  由
一、公訴意旨略以：緣訴外人丁○○於民國86年間，貸予被害人
    葉金鳳新臺幣（下同）500 萬元，被害人葉金鳳至88年間，
    因無力繼續清償本金及利息，訴外人丁○○遂將該筆債務委
    託被告戊○○代為收取。被告戊○○於91年間，曾要求被害
    人葉金鳳之女甲○○至其位於新竹市○○路○ 段181 巷166
    號之住處，簽立每張面額3 萬元，總計面額為500 萬元之本
    票，並要求被害人葉金鳳按月清償3 萬元，即可取回上開面
    額3 萬元之本票1 張，被害人葉金鳳因此陸續清償24期共計
    72萬元之款項。嗣被害人葉金鳳復無力清償，被告戊○○即
    與綽號「阿弟」之真實姓名年籍均不詳之成年男子共同基於
    以加害生命、身體之事恐嚇他人致生危害於安全之犯意聯絡
    ，由綽號「阿弟」之成年男子於96年4 月25日6 時許前之某
    時許，至被害人葉金鳳位於新竹市○○路228 號之住處前，
    以灑冥紙在大門口之方式恐嚇被害人葉金鳳，致被害人葉金
    鳳心生畏懼而服用安眠藥自殺，因認被告戊○○涉犯刑法第
    305 條之恐嚇危害安全罪嫌等語。
二、按犯罪事實應依證據認定之，無證據不得認定犯罪事實；不
    能證明被告犯罪者，應諭知無罪之判決，刑事訴訟法第154
    條第2 項、第301 條第1 項分別定有明文。次按認定不利於
    被告之事實，須依積極證據，苟積極證據不足為不利於被告
    事實之認定時，即應為有利於被告之認定，更不必有何有利
    之證據；又事實之認定，應憑證據，如未能發現相當證據，
    或證據不足以證明，自不能以推測或擬制之方法，以為裁判
    基礎；而刑事訴訟法上所謂認定犯罪事實之積極證據，係指
    適合於被告犯罪事實之認定之積極證據而言，雖不以直接證
    據為限，間接證據亦包括在內；然而無論直接或間接證據，
    其為訴訟上之證明，須於通常一般之人均不致有所懷疑，而
    得確信其為真實之程度者，始得據為有罪之認定，倘其證明
    尚未達到此一程度，而有合理之懷疑存在時，致使無從形成
    有罪之確信，根據「罪證有疑，利於被告」之證據法則，即
    不得遽為不利被告之認定，有最高法院30年上字第816 號、
    29年上字第3105號、40年臺上字第86號及76年臺上字第4986
    號判例意旨足資參照。至告訴人之告訴，本以使被告受刑事
    訴追為目的，是以告訴人之指訴為證據方法，除其指訴須無
    瑕疵，且應有查與事實相符之佐證，始得資為判決之基礎，
    亦經最高法院著有52年臺上字第1300號及61年臺上字第3099
    號判例可資參照。而所謂無瑕疵，係指被害人所為不利被告
    之陳述，與社會上一般生活經驗或卷存其他客觀證據並無矛
    盾而言；另所謂就其他方面調查認與事實相符，非僅以所援
    用之旁證足以證明被害結果為已足，尤須綜合一切積極佐證
    ，除認定被告確為加害人之可能外，在推理上無從另為其他
    合理原因之假設，有一不合於此，即不能以被害人之陳述作
    為論斷之證據。
三、公訴人認被告戊○○涉有上開犯行，係以證人即被害人葉金
    鳳之指訴、證人甲○○、乙○○及韓求相之證述，暨面額3
    萬元之本票24張等為其論據。
四、訊據被告戊○○堅決否認有何恐嚇犯行，辯稱：我不認識丁○○，也不認識綽號阿弟的人，也沒有在我家簽本票的事，
    本案的事與我無關等語。
五、經查：
（一）再查，證人葉金鳳之前所居住及證人甲○○、乙○○現所
      居住位於新竹市○○路228 號之住處，於前述時間經人灑
      冥紙等情，業據證人甲○○、乙○○及韓求相均證述在卷
      ，並有該處所之照片6 幀附卷可參（見第3778號偵卷第38
      至40頁），足見應屬真實。惟證人等均未親眼目睹係何人
      為此灑冥紙行為等情，亦為證人甲○○、乙○○及韓求相
      於警詢時證述明確（見第3778號偵卷第20、21、23、24頁
      ），是以並無任何積極證據足資認定係被告本人於前述時
      地有為灑冥紙藉以恐嚇之犯行至明。又證人即被害人葉金
      鳳於警詢及偵訊時證述：我有向丁○○借款500 萬元，有
      償還部分債款，我是借來投資，也有用在別的地方等語，
      暨於本院審理時證述：在數年前曾積欠證人丁○○會款及
      其他借款超過400 萬元，之前有還了1 百多萬元，是在87
      年間的事，後來即無法還款。（【提示偵卷第12、15、73
      頁】，到底還了多少錢？）這麼多年我忘了，實際上欠的
      錢應該還有6 、7 百萬元，但是對方說就一個整數，5 百
      萬，那是折下來的等語明確（見96年度偵字第3778號卷【
      以下簡稱第3778號偵卷】第12、65頁、本院卷第61頁背面
      、65頁），並經證人丁○○於警詢時證述：我與葉金鳳有
      債務糾紛，她有向我借錢大約4 百萬元，及欠我互助會錢
      約2 百餘萬元等語，於偵訊時證述：葉金鳳倒我會錢，找
      我借錢，最少還有5 、6 百萬元，會錢就200 多萬元了等
      語，及於本院審理時證稱：我和葉金鳳有債務糾紛，她倒
      我會錢。（她欠你多少錢？）3 、4 百萬應該有，就在她
      市場沒有做的時候，她本來在市場做生意，距今應該有7
      、8 年了。（你有無向她追討過？）我有去過他家，但找
      不到人，那也是好幾年的事了等語在卷（見第3778號偵卷
      第4 頁背面、88頁、本院卷第54頁），雖證人葉金鳳與丁○○對於證人葉金鳳所借貸款項總額究竟為何？目前尚積
      欠多少？是否曾經清償等情節之證述內容不一而足，然證
      人等對證人葉金鳳與證人丁○○間確有金錢款項往來，且
      迄今尚未全數解決等情，均不否認，顯見證人葉金鳳與丁○○間確有金錢債務糾紛一節，應堪認定。又證人葉金鳳
      雖於本院審理時證述：我後來沒有辦法還，他們就委託被
      告來跟我收錢等語在卷（見本院卷第61頁背面），然此已
      為被告堅詞否認在卷，而證人丁○○並不認識被告等情，
      業據其於歷次警詢時證述：我沒有委託戊○○處理該筆債
      務，我不認識此人等語、於偵訊時證述：我不認識戊○○
      等語及於本院審理時證述：我不認識在場被告戊○○等語
      在卷（見第3778號偵卷第5 、90、91頁、本院卷第56頁）
      ，參以證人葉金鳳於本院審理時復證述：（被告本人有無
      親自跟你要丁○○的這筆錢？）沒有。（被告本人有無恐
      嚇你？）他本人沒有等語明確（見本院卷第64頁、66頁背
      面），則被告是否確有因受證人丁○○之委託索債，是以
      有以灑冥紙在大門口之方式恐嚇被害人葉金鳳藉以討債之
      情，已不無所疑。
（二）次查，證人甲○○於歷次警詢、偵訊及本院審理時雖均證
      述：當時戊○○身邊小弟把我帶去戊○○與他小弟們住的
      地方即新竹市○○路○ 段181 巷166 號處簽本票等情（見
      第3778號偵卷第16頁背面），並提出本票共計24張等為證
      （見第3778號偵卷第49至60頁），然證人甲○○於本院審
      理時亦證述：簽本票當時，在場所有人並無任何人以任何
      肢體動作或言語對我有任何不法行為。在沒有辦法還款之
      後，這些人也沒有任何人以任何肢體動作或言語對我有任
      何不法行為，只有口氣不好。（簽完本票之後，你還是有
      在海神PUB 工作一段時間，為何不是被告直接跟你拿錢，
      而是小弟到海神PUB 來跟你收錢？）我不清楚。（介紹你
      弟弟到萬業達公司工作時，你已經簽本票了嗎？）是。（
      你簽立本案本票時，你在海神PUB 每個月薪資3 萬多元，
      你當時有沒有想過被告從你的薪資每個月扣除一定金額還
      債就可以？）沒有想到。（你沒有按期每月清償3 萬元債
      務時，被告有曾經用任何方式向你討債？）是小弟打電話
      向我催討，被告自己沒有出面向我催討債務。（你在海神
      PUB 工作期間，你的還款都正常嗎？）有時不正常。被告
      也沒有因為這樣扣我的薪水，被告自己從頭到尾並未親自
      以任何方式向我催討等語甚明（見本院卷第99頁背面、10
      1 、102 頁、103 頁背面、105 頁背面、106 頁），又證
      人葉金鳳亦證述：被告本人沒有恐嚇我，他本人也沒有親
      自跟我要丁○○這筆錢等情，已如前述；再者，證人乙○○於本院審理時係證述：我有接到對方打來要找我媽媽的
      電話，對方綽號叫「阿弟」，他曾經來跟我拿過3 、四次
      錢等語在卷（見本院卷第117 頁背面、118 頁），證人甲○○於警詢時係證稱：只知道1 名綽號叫小弟的人以電話
      號碼0000000000、0000000000號跟我電話聯絡討債等語，
      及於偵訊時係證述：每次出面跟我收錢的人是小弟等語明
      白（見第3778號偵卷第17、64、67頁），又證人葉金鳳於
      警詢時係證述：綽號叫阿弟的人，我不知道他的真實姓名
      ，聯絡電話為0000000000、0000000000號等語（見第3778
      號偵卷第12頁背面），於本院審理時係證稱：小弟會打電
      話跟我要錢，也會打電話給我女兒等語在卷（見本院卷第
      62頁背面、63頁背面），足見和證人甲○○及葉金鳳接觸
      、收取清償款項或催討到期款項之人均非被告本人，而係
      綽號阿弟之成年男子，經調閱證人甲○○及葉金鳳所指述
      向渠等催討債務之人所使用上揭門號行動電話使用人資料
      ，其中門號0000000000號之使用人為江睿杰，門號000000
      00 00 號之使用人為楊沁燊，再將該二人之口卡片提供予
      證人葉金鳳及甲○○指認，卻均非其所指綽號阿弟之人等
      情，業據證人葉金鳳及甲○○於警詢時證述甚明（見第37
      78號偵卷第14頁背面、15頁、18頁背面），並為證人楊沁
      燊於警詢時否認與本案有關等語在卷（見第3778號偵卷第
      25、26頁），且有通聯調閱查詢單2 份、個人戶籍資料查
      詢結果2 份及指認資料4 份等在卷足稽（見第3778號偵卷
      第41至48頁）；又經調閱被告所使用號碼0000000000號行
      動電話之通聯紀錄，並無與證人甲○○及葉金鳳所指上述
      門號0000000000及0000000000號之通話紀錄等情，亦有通
      聯紀錄1 份在卷足憑（見第3778號偵卷第79至83頁）；再
      經調閱證人乙○○所使用門號0000000000號行動電話之通
      聯紀錄，證人乙○○亦無法指出其所指曾打電話要其母親
      即證人葉金鳳小心一點之電話號碼為何等情，亦為證人乙○○於本院審理時證述在卷（見本院卷第122 頁），並有
      通聯紀錄1 份附卷足佐（見第3778號偵卷第84、85頁），
      ，此外，觀諸上揭本票內容，除其中二張有加註發票日期
      為94年11月16日及94年10月16日外，其餘均僅記載面額、
      甲○○之簽名、身分證字號及住址，並未記載係給付與何
      人，也未記載付款地等情，有上揭本票在卷足參，是以依
      據本票之記載內容以觀，亦無法證明被告確與證人葉金鳳
      遭人索討債務一節有關至明。從而，綜合以上，縱認確有
      他人藉證人葉金鳳尚積欠證人丁○○款項未予清償為由，
      向證人葉金鳳及甲○○等人索討，依卷附積極證據資料，
      均已難認確與被告有所關連至明。
（三）再查，證人丙○○雖於本院審理時證述：我在被告那邊工
      作一陣子之後，姊姊有告訴我，我媽媽債務的案子是被告
      公司承接的，有聽他們說過，有人到過我姊姊及妹妹處要
      債，當初被告有跟我說過他對我們家裡債務沒有那麼急迫
      性等語在卷（見本院卷第107 頁背面、108 頁、109 頁背
      面），然此已為被告堅詞否認在卷，且證人丙○○亦於本
      院審理證稱：我在被告公司工作期間，沒有人提出我媽媽
      這個案子要如何催討債務，我也不清楚是哪一個人對我姊
      姊催討我家的債務，我也沒有去問是誰負責處理我媽媽積
      欠債務的案子等語明確（見本院卷第108 頁），則證人丙○○既已認為其母親即證人葉金鳳積欠證人丁○○款項未
      予清償之債務糾紛，已由被告負責處理，其又認為被告向
      來代他人處理債務方式就是採取噴漆、灑冥紙或言語恐嚇
      等手段，其姊姊甲○○又已告知確已遭人催討債務等情，
      已非如其所證述：被告說這筆債務不具急迫性之狀況，其
      又身處該公司內，則其又豈會反而完全不加以瞭解，亦不
      設法阻止，也不打探消息，而任憑其家人陷於可能遭受傷
      害之境地，實乃匪夷所思。從而證人丙○○此部分所為證
      述內容，亦屬有違常情，無足採信。
六、綜上所述，證人丁○○、葉金鳳、甲○○、乙○○及丙○○
    等人之證詞既均無法為不利於被告之認定，尚難僅憑上述證
    言，即讓本院形成對被告有為前述恐嚇犯行之明確心證，依
    「罪疑惟輕」之原則，本院僅得為有利被告之認定。此外，
    本院又查無其他積極證據足資認定被告涉有公訴人所指恐嚇
    危害安全之犯行，揆諸前揭判例及說明，全案既有合理懷疑
    存在，而不能明確證明被告犯罪，自應諭知被告無罪之判決
    。
據上論斷，應依刑事訴訟法第301 條第1 項，判決如主文。
中    華    民    國    98    年    4     月    30    日
                  刑事第一庭    法  官   楊惠芬
以上正本證明與原本無異。
如不服本判決應於收受本判決後10日內向本院提出上訴書狀，上
訴書狀應敘述具體理由。上訴書狀未敘述上訴理由者，應於上訴
期間屆滿後20日內補提理由書狀於本院 (均須按他造當事人之人
數附繕本 )「切勿逕送上級法院」。
中    華    民    國    98    年    4     月    30    日
                                書記官   張懿中


司法院資訊處製作；財團法人民間司法改革基金會備份。
